臺灣臺中地方法院民事判決　　　　　　　　　　　 九十二年度訴字第一八五六號
　　原　　　告　理成工業股份有限公司
　　法定代理人　甲○○
　　訴訟代理人　劉憲璋律師
　　複代理　人　賴書貞律師
　　被　　　告　聖凱營造股份有限公司
　　法定代理人　丙○○
　　訴訟代理人　乙○○
當事人間請求給付承攬報酬事件，經本院於民國九十四年三月二十九日言詞辯論終結
，判決如下：
    主      文
被告應給付原告新臺幣陸拾壹萬壹仟貳佰壹拾陸元，及自民國九十二年四月二十九日
起至清償日止，按年息百分之五計算之利息。
原告其餘之訴駁回。
訴訟費用由被告負擔百分之十四，餘由原告負擔。
本判決原告勝訴部分以新臺幣貳拾萬元為被告供擔保後，得假執行；但被告如以新臺
幣陸拾壹萬壹仟貳佰壹拾陸元為原告預供擔保，得免為假執行。
原告其餘假執行之聲請駁回。
    事實及理由
壹、程序方面：按訴狀送達後，原告不得將原訴變更或追加他訴。但擴張或減縮應受
    判決事項之聲明者，不在此限，民事訴訟法第二百五十五條第一項第三款定有明
    文。本件原告依承攬之法律關係起訴請求被告給付原告新臺幣（下同）四百三十
    八萬七千八百三十二元之工程款，及自支付命令狀繕本送達被告翌日即民國九十
    二年四月二十九日起至清償日止，按年息百分之五計算之利息。嗣原告於訴訟中
    就工程款之金額部分，減縮為四百三十四萬二千五百八十五元，核屬減縮應受判
    決事項之聲明，與上開規定無違，應予准許，合先敘明。
貳、實體方面：
一、原告主張：被告於八十八年十一月一日向訴外人台灣鐵路管理局承攬宜蘭縣羅東
    火車站跨站新建工程後（下稱系爭羅東火車站跨站工程），兩造簽立工程承攬合
    約書（下稱系爭承攬合約書），約定原告以統包總價承攬方式，向被告承攬施作
    系爭羅東火車站跨站工程中之之鋼骨構造工程（下稱系爭鋼骨工程），工程總價
    一千四百八十五萬三千三百十九元。嗣系爭鋼骨工程進行中，原告另行追加承攬
    施作系爭羅東火車站跨站工程中之「第二月台與後站修正280MM增加拱頭工程」
    、「大廳電扶梯及樓梯變更工程（含2F）」、「第一月台樓梯變更工程（含2F）
    」、「乙電樓梯外圍下降300mm變更工程」、「增加甲電樓梯與HLine介面工程」
    等五項工程（下稱系爭追加工程），此部分工程總價則為九十萬四千九百四十三
    元。原告依約施作完成系爭鋼骨工程及系爭追加工程後，被告僅給付原告系爭鋼
    骨工程之工程款一千一百四十一萬五千六百七十七元，被告迄今仍積欠原告系爭
    鋼骨工程之工程尾款三百四十三萬七千六百四十二元及系爭追加工程之工程款九
    十萬四千九百四十三元，合計四百三十四萬二千五百八十五元。又兩造就系爭鋼
    骨工程之付款方式，原來雖約定應於被告與台灣鐵路管理局計價時，原告始同步
    與被告計價，且需待台灣鐵路管理局給付工程款予被告後，原告始得向被告請求
    給付工程款，惟被告已因可歸責於其自己之事由，而遭台灣鐵路管理局終止系爭
    羅東火車站跨站工程之契約關係，原告實已無從依兩造原來之付款約定請求給付
    工程款，則原告既已完成施作系爭鋼骨工程，自得向被告請求給付尚積欠原告之
    前開工程款。然原告屢經催討，未獲被告置理。爰依承攬之法律關係，請求被告
    給付積欠原告之前開工程款及其法定遲延利息等語。並聲明：(一)被告應給付原告
    四百三十四萬二千五百八十五元，及自支付命令狀繕本送達被告翌日即九十二年
    四月二十九日起至清償日止，按年息百分之五計算之利息；(二)願供擔保，請准宣
    告假執行。
二、被告則以：(一)兩造係約定以實作實算方式由原告承攬施作系爭鋼骨工程，且就系
    爭鋼骨工程之付款方式，兩造係約定應於被告與台灣鐵路管理局計價時，原告始
    同步與被告計價，且需待台灣鐵路管理局給付工程款予被告後，原告始得向被告
    請求給付工程款，然台灣鐵路管理局迄今尚未完成系爭鋼骨工程之驗收、計價及
    給付工程款予被告，則本件被告給付原告系爭鋼骨工程工程款之付款條件尚未成
    就，且期限亦未屆至，原告自不得向被告請求給付系爭鋼骨工程之工程款；(二)被
    告與台灣鐵路管理局間之系爭羅東火車站跨站工程是否已經終止，與兩造間就系
    爭鋼骨工程之付款方式約定無涉，原告仍應俟台灣鐵路管理局完成系爭鋼骨工程
    之驗收、計價及給付工程款予被告後，始得向被告請求給付系爭鋼骨工程之工程
    款；(三)兩造並無合意由原告承攬施作系爭追加工程，且原告亦未舉證證明其確有
    施作完成系爭追加工程，原告自不得請求被告給付系爭追加工程之工等語。並聲
    明：(一)駁回原告之訴及假執行之聲請；(二)如受不利益判決，願供擔保請准宣告免
    為假執行。
三、兩造不爭執事實：
  (一)被告於八十八年十一月一日向訴外人台灣鐵路管理局承攬施作系爭羅東火車站跨
    站工程後，嗣兩造有簽立工程承攬合約書，約定由原告向被告承攬施作系爭鋼骨
    工程，工程總價為一千四百八十五萬三千三百十九元，被告迄今已給付原告一千
    一百四十一萬五千六百七十七元。
  (二)兩造就系爭鋼骨工程之付款方式，原係約定應於被告與台灣鐵路管理局計價時，
    原告始同步與被告計價，且需待台灣鐵路管理局給付工程款予被告後，原告始得
    向被告請求給付工程款。
  (三)原告已經全部完成系爭鋼骨工程之施作。
  (四)原告施作完成之系爭鋼骨工程並無瑕疵。
四、本件爭點：
  (一)兩造係約定統包總價承攬或實作實算方式由原告承攬施作系爭鋼骨工程。
  (二)原告完成施作系爭鋼骨工程之實際數量為何。
  (三)台灣鐵路管理局完成系爭鋼骨工程之驗收、計價及給付工程款予被告前，原告得
    否請求被告給付系爭鋼骨工程之工程款。
  (四)兩造是否有合意由原告承攬施作系爭追加工程，又原告是否已完成施作系爭追加
    工程。
五、得心證之理由：
  (一)系爭鋼骨工程部分：
  1.兩造約定系爭鋼骨工程之工程總價即一千四百八十五萬三千三百十九元，係依原
    告施作工程之項目、數量、單價為計價基礎而予以計算得出，此觀卷附系爭承攬
    合約書所附鋼骨構造工程價目表甚明。而兩造就付款方式係約定應於被告與台灣
    鐵路管理局計價時，原告始同步與被告計價，且需待台灣鐵路管理局給付工程款
    予被告後，原告始得向被告請求給付工程款，亦如前述。再參以被告與台灣鐵路
    管理局間就系爭羅東火車站跨站工程簽立之工程合約書第七條第二項，其工程總
    價亦係依被告施作之工程項目、數量及單價為計價基礎，而以竣工實作結算數量
    予以計價，且台灣鐵路管理局辦理系爭鋼骨工程之驗收、計價，亦係依現場實作
    數量為據等事實，有工程合約書一件為證（見被告九十三年六月二十三日聲請狀
    所附工程合約書），並觀諸台灣鐵路管理局九十三年三月十八日、同年七月二日
    、宜工施字第○九三○○○一一四九、0000000000號復本院函內容，
    甚為明確。被告與業主台灣鐵路管理局間既依實作實算之結果計價，且兩造間亦
    約定依原告施作之工程項目、數量及單價為計價基礎，且須於被告與台灣鐵路管
    理局計價時，原告始同步與被告計價，顯見兩造就系爭鋼骨工程乃約定依實作實
    算方式計算其工程總價款，足堪認定。是原告主張兩造係約定統包總價由原告承
    攬施作系爭鋼骨工程，本件應依系爭承攬合約書原來約定之工程總價款計算被告
    尚未給付原告尾款乙節，尚無可採。
  2.又原告就系爭鋼骨工程之實際施作數量，除其中之鋼骨加工及安裝（鋼材一般防
    銹處理，原約定之施作數量為五四○六九八公斤、每公斤單價二十一點二元）部
    分，實際施作數量僅為四○七三七六公斤，較原約定之施作數量即五四○六九八
    公斤短少一三三三二二公斤外，原告就其餘之工程項目之施作數量，均已按原來
    約定之工程項目及其數量施作完成等情，此觀系爭承攬合約書之鋼骨工程價目表
    、台灣鐵路管理局九十三年七月二日宜工施字第0000000000號復本院
    函內容即明。此外，原告復未提出其他證據，證明其實際施作之數量確與原來約
    定之數量完全相同、互為一致，則原告就系爭鋼骨工程之實際施作數量及其工程
    款，自應將前開短少一三三三二二公斤部分予以扣除，亦堪認定。
  3.兩造就系爭鋼骨工程之付款方式，原係約定應於被告與台灣鐵路管理局計價時，
    原告始同步與被告計價，且需待台灣鐵路管理局給付工程款予被告後，原告始得
    向被告請求給付工程款等情，固為兩造所共認。惟按民法所謂條件，係當事人以
    將來客觀上不確定事實之成就或不成就，決定法律行為效力之發生或消滅之一種
    附款，故使法律行為效力發生或消滅，為附條件法律行為之本質，倘當事人非以
    法律行為效力之發生，而僅以其履行繫於不確定之事實者，雖亦屬約款之一種，
    然此約款並非條件，應解釋為於其事實發生時，為權利行使期限之屆至，在此情
    形，若該事實之到來確定不發生，應認其期限已屆至 (最高法院八十四年度台上
    字第一八０九號、八十五年度台上字第一五七六號、八十七年度台上字第一二九
    號、八十八年度台上字第一四五一號、三二五四號、八十九年度台上字第二七一
    三號判決意旨參照)。經查，綜參卷附：(1)台灣鐵路管理局九十三年三月十八日
    宜工施字第○九三○○○一一四九號復本院函內容略以：被告於九十年十一月二
    十一日停止施作未完成之系爭羅東火車站跨站工程前，即已將整個系爭鋼骨工程
    全部施作完成，惟因台灣鐵路管理局與被告於九十一年七月五日解約後，迄今仍
    未就系爭鋼骨工程之實做數量達成共識並簽認，以致尚無法辦理系爭鋼骨工程之
    驗收程序等語；(2)台灣鐵路管理局九十二年八月十八日宜工施字第○九二○○○
    三六一九號復本院函略以：被告因面臨財務問題，難以繼續施工，雙方協議在互
    不求償原則下，自九十一年七月五日起為契約（即指系爭羅東火車站跨站工程契
    約）終止日等語；(3)被告以九十一年六月六日致台灣鐵路管理局函載稱：系爭羅
    東火車站跨站工程業於九十年十一月二十一日停工，且經被告報請停工等語；(4)
    被告以九十一年八月十四日（九一）聖字第八○一號致台灣鐵路管理局函載稱：
    被告已於九十一年六月六日去函台灣鐵路管理局終止合約（即指系爭羅東火車站
    跨站工程契約），被告對於台灣鐵路管理局之會議結論（即指台灣鐵路管理局認
    為已於九十一年七月五日合意終止系爭羅東火車站跨站工程契約）乙節，不予承
    認等語，足認被告於九十年十一月二十一日，即已停止施作系爭羅東火車站跨站
    工程中尚未完成之工程，且被告與台灣鐵路管理局間於九十一年六至七月間，已
    因系爭羅東火車站跨站工程終止原因為何之糾葛問題，實際上已無從完成系爭羅
    東火車站跨站工程中之系爭鋼骨工程之驗收、計價、依終止前之約定給付工程款
    予被告等事宜。則台灣鐵路管理局就系爭鋼骨工程之驗收、計價、依終止前之約
    定給付工程款予被告等事實之到來已確定不發生，實堪認定。於此情形，自應解
    釋為原告請求被告給付系爭鋼骨工程中剩餘工程款之期限已經屆至，原告自得向
    被告請求系爭鋼骨工程中尚未給付之工程款。是被告以系爭鋼骨工程工程款之付
    款條件尚未成就、期限亦未屆至等語置辯，自無可採。
  4.按報酬應於工作交付時給付之，無須交付者，應於工作完成時給付之。民法第五
    百零五條第一項前段定有明文。本件兩造就系爭鋼骨工程係約定以實作實算其工
    程款，原告已全部完成系爭鋼骨工程之施作，其中鋼骨加工及安裝（鋼材一般防
    銹處理，原約定之施作數量為五四○六九八公斤、每公斤單價二十一點二元）之
    實際施作數量為四○七三七六公斤亦即：較原約定之施作數量即五四○六九八公
    斤短少一三三三二二公斤，且原告請求被告給付系爭鋼骨工程中尚未給付之工程
    款期限亦已屆至等情，均如前述。從而，本件原告所得請求被告給付爭鋼骨工程
    中尚未給付之工程款，應以原來約定之工程總價款即一千四百八十五萬三千三百
    十九元，扣除被告已給付原告之工程款即一千一百四十一萬五千六百七十七元及
    前開短少一三三三二二公斤之工程款即二百八十二萬六千四百二十六元（
    13322×21.2＝282426，元以下四捨五入），而應為六十一萬一千二百十六元（
    14,853,319－11,415,677＝3,437,642，3,437,642－2,826,426＝611,216）。
  (二)原告雖主張：兩造有合意由原告承攬施作系爭羅東火車站跨站工程中之系爭追加
    工程，且原告亦已完成施作系爭追加工程等語，並舉系爭追加工程之估價單五紙
    為證。惟觀諸原告提出之估價單五紙，每紙估價單上均僅有原告公司中之銷工處
    報價專用章、被告公司中之工務所專用章之章戳各一個，與系爭承攬合約書係由
    兩造之法定代理人簽立顯有不同，則上開五紙估價單至多僅能認係由原告內部單
    位先報價予被告內部單位知悉之性質而已，尚難認兩造間就系爭追加工程部分確
    有承攬契約之合意存在。況依台灣鐵路管理局九十二年十月二十一日宜工施字第
    ○九二○○○四六三一號、九十三年三月十八日宜工施字第○九三○○○一一四
    九號復本院函亦分別明揭：系爭羅東火車站跨站工程中並無系爭追加工程之項目
    等語；無從判斷系爭追加工程是否在系爭羅東火車站跨站工程契約之範圍內等語
    ，益見原告前開主張難以遽予憑採。此外，原告復未提出其他證據，舉證證明兩
    造間確有合意由原告承攬施作系爭羅東火車站跨站工程中之系爭追加工程，且原
    告亦已完成施作系爭追加工程之事實。是原告以前開主張為由，請求被告給付系
    爭追加工程之工程款九十萬四千九百四十三元，為屬無據，不應准許。
六、綜上所述，原告依承攬之法律關係，請求被告給付原告六十一萬一千二百十六元
    ，及自支付命令狀繕本送達被告翌日即九十二年四月二十九日起至清償日止，按
    年息百分之五計算之利息，為有理由，應予准許。至原告逾此範圍之請求，為無
    理由，應予駁回。
七、兩造分別陳明願供擔保聲請宣告假執行及免為假執行，就原告勝訴部分核無不合
    ，爰分別酌定相當擔保金額准許之。至於原告敗訴部分，其假執行之聲請已失其
    宣告之依據，應併予駁回。
八、本件事證已臻明確，兩造其餘攻擊防禦方法，經審酌後，核與判決結果不生影響
    ，爰不一一論述，附此敘明。
據上論結，本件原告之訴為一部有理由，一部無理由，依民事訴訟法第七十九條、第
三百九十條第二項、第三百九十二條第二項，判決如主文。
中　　　華　　　民　　　國　　九十四　　年　　　四　　　月　　二十二  　日
                                  臺灣臺中地方法院民事第二庭
~B審判長法官　許冰芬
~B法　　　官　劉長宜
~B法　　　官　何世全
右為正本係照原本作成
如對本判決上訴，須於判決送達後二十日內向本院提出上訴狀
中　　　華　　　民　　　國　　九十四　　年　　　四　　　月　　二十二  　日
~B法院書記官
